最　高　行　政　法　院　判　決　　　　　　　　　　九十一年度判字第一二○號
　　原　　　告　智勇開發實業股份有限公司
　　代　表　人　甲○○
　　被　　　告　財政部臺北市國稅局
　　代　表　人　張盛和
右當事人間因營利事業所得稅事件，原告不服行政院中華民國八十八年三月二十三日
台八十九訴字第○八三六五號再訴願決定，提起行政訴訟。本院判決如左：
　　主  文
原告之訴駁回。
訴訟費用由原告負擔。
　　事  實
緣原告八十五年度營利事業所得稅結算申報，列報營業收入為零，營業費用新台幣（
下同）二、三一九、五五九元，利息支出一二、七三一、一三三元。被告初查，以原
告本年度出售有價證券收入為一○八、五六六、六六○元，核屬以買賣有價證券為專
業之營利事業，其未依財政部八十三年二月八日台財稅第八三一五八二四七三號函釋
計算出售有價證券應分攤之營業費用及利息支出，乃依前揭函釋計算其出售有價證券
應分攤之營業費用及利息支出共計一一、七一○、八七二元，自出售有價證券收入項
下減除，核定證券交易損失為一六、四二○、九五○元，課稅所得額為六、一○四、
二七九元。原告不服，申經復查結果，准予核減有價證券應分攤之營業費用及利息支
出一、四三四元，變更核定證券交易損失為一六、四一九、五一六元，課稅所得額為
六、一○二、八四五元。原告不服，循序提起訴願、再訴願，均遭決定駁回，遂提起
行政訴訟，茲摘兩造訴辯意旨如次：
原告起訴意旨略謂：一、按所得稅法第二十四條明定：「營利事業所得之計算，以其
本年度收入總額減除各項成本費用、損失及稅捐之純益額為所得額。」而證券交易所
得或損失，係指以有價證券出售收入減成本及證券交易有關之必要費用之餘額。而按
行政法院判決：八十六年度判字第二七九六號：「以買賣有價證券為專業之營利事業
，計算證券交易所得應分攤之營業費用，財政部曾解釋乃以收入比例分攤，惟因收入
中有含成本及不含成本之不同，不符合理分攤原則。行政法院在審理一件行政訴訟時
，以此理由判決撤銷稽徵機關之原處分。行政法院判決理由指出．．．財政部所示計
算方式係以有價證券出售收入、投資收益、債券利息收入、其他營業收入比例分攤營
業費用及借款利息（利息支出）。其中出售有價證券收入包含投資成本及利得；投資
收益、債券利息不含成本，營業收入則視營業項目而定，如買賣業者含成本，服務業
者營業收入（佣金收入等）不含成本，財政部函所示分攤基礎不一，．．．該函以含
有利得之收入額為分攤基礎，且有含成本或不含成本者二類，致含成本部份之投資額
須分攤較高之借款利息，不符合理分攤原則，原處分依該函以出售有價證券收入、股
利收入、短期票券投資收入為分攤基礎，其中出售有價證券收入，含成本，股利收入
、短期票券投資不含成本，致前者分攤之營業費用及利息支出較高，其分攤方法有重
行斟酌之必要。．．．」。又行政法院判決：行政法院八十六年判字第三○六號：「
營事業以有價證券買賣為專業者，財政部規定按其出售有價證券收入，比例計算分攤
營業費用。行政法院庭長評事聯席會議決議認定是否以買賣有價證券為專業者，應就
實際營業情形核實認定，不以公司登記營業項目為限。惟所謂實際營業情形，自應兼
顧收入面與支出面，不宜單以收入即予認定．．．」。再又按行政法院八十五年判字
第二七九一號判決：「證所稅停徵目的在減輕證券交易者稅負，因此在稅率未調整情
形下，財政部以費用利息分攤函令，導致從事證券買賣的營業人，稅負反比未停徵證
所稅前為重，涉及以稽徵技術加重業者稅負，已超出所得稅法立法意旨，有違租稅公
平原則。．．．」。以上三判決再再反映財政部八十三年二月八日台財稅第八三一五
八二四七二號函釋之不合理，而在此函釋下原告八十五年度出售證券實際上虧損五、
○四○、九六六元，卻反而要負擔一、五一五、七一一元之稅款。環觀目前經濟景氣
惡劣，政府一直表明要復甦市場景氣，卻以此函釋打壓企業，實在矛盾。煩請重新為
妥適之裁定。二、因原告所經營之本業，市場景氣一直不佳，故只能採保守方式經營
，致使本業部分表現極差，為使公司得以永續經營，所以經評估後決定：營業外長期
投資具成長性、發展性之各類生產事業及服務性行業，期以營業外長期投資之股票股
利、現金股利、董監酬勞等，來維持公司之營運。但原告之營運部門一直以來只以開
發本業為唯一目標，所以原告為財政部八十三年二月八日台財稅第八三一五八二四七
二號函：「二、非以有價證券買賣為專業之營業事業，其買賣有價證券部份，除可直
接歸屬之費用及利息，應自有價證券出售收入項下減除外，不必分攤一般營業發生之
費用及利息。三、以有價證券買賣為專業之營利事業，其營業費用及借款利息，除可
合理明確歸屬者得個別歸屬認列外，應按核定有價證券出售收入、投資收益、債券利
息收入及其他營業收入比例，計算有價證券出售部份應分攤之費用及利息，自有價證
券出售收入項下減除。」中所述「非以有價證券買賣為專業之營利事業」，而原告八
十五年度營業費用並非完全不可合理明確歸屬，茲將可合理明確歸屬之營業費用列表
附件七、八。三、綜上所述，懇請鈞院明察，秉持租稅公平原則，請求判決撤銷原處
分、訴願及再訴願決定等語。
被告答辯意旨略謂：按「營利事業所得之計算，以其本年度收入總額減除各項成本費
用、損失及稅捐後之純益額為所得額。」「自中華民國七十九年一月一日起，證券交
易所得停止課徵所得稅，證券交易損失亦不得自所得額中減除。」為行為時所得稅法
第二十四條第一項及第四條之一所明定。又以有價證券買賣為專業之營利事業，其營
業費用及借款利息，除可合理明確歸屬者得個別歸屬認列外，應按核定有價證券出售
收入、投資收益、債券利息收入及其他營業收入比例，計算有價證券出售部分應分攤
之費用及利息，自有價證券出售收入項下減除，復為財政部八十三年二月八日台財稅
第八三一五八二四七二號函釋有案。本件原告以其本年度營業費用並非完全不可合理
明確歸屬，且原查依財政部台財稅第八三一五八二四七二號函釋計算其出售有價證券
應分攤之營業費用及利息支出，與大院八十五年度判字第二七九一號判決意旨不符云
云，申經復查決定，以證券交易所得停止課徵所得稅期間，買賣證券而有所得者，因
停徵所得稅獲享租稅免稅之利益，惟買賣證券發生虧損者，則因其交易損失不得自所
得額中減除，反較停徵所得稅前更不利，此乃所得稅法第四條之一明定證券交易所得
停徵期間，證券交易損失不得依同法第二十四條第一項計算所得額時列為減項扣除，
從而不生先將證券交易損失列入當年度收入總額之減項所計算之所得額，再與其他計
算方式比較稅負孰輕孰重問題。又因行為時所得稅法第四條之一規定證券交易所得免
稅，證券交易損失亦不自所得額中減除，從而證券交易損失所支付之營業費用及利息
支出不得減除，係行為時所得稅法規定之結果，而非財政部函釋結果，財政部為中央
財稅主管機關，其基於職權，依據各有關法令規定及經驗法則，對專營有價證券買賣
營利事業，於證券交易所得停徵所得稅期間，就其營業費用及借款利息等之分攤原則
為函釋，與母法規定並無牴觸，亦未違反收入與費用配合及租稅公平原則，原告所舉
大院八十五年度判字第二七九一號、八十六年度判字第三○六號及二七九六號判決，
因屬另案，且非判例，案情亦非全然一致，殊難執為有利之論據，且其所持見解，業
為其後八十六年度判字第三二六八號、八十七年判字第六六六號、第一五二一號、八
十八年度判字第四○一四號、四一五九號、八十九年度判字第一六五二號判決所不採
。原告本年度之收入包括出售有價證券收入一○八、五六六、六六○元、投資收益二
六、九五八、六三八元及其他收入（董監事酬勞等）四、○○三、四五○元，除出售
有價證券收入外，其餘之投資收益實質上均無直接相關之費用或須借款支應而負擔利
息，亦即原告本期之營業費用及利息支出均係因買賣有價證券而發生，被告依財政部
台財稅第八三一五八二四七二號函釋，就原告證券交易收入占全部收入之比例調整分
攤出售有價證券部分之費用及利息，並未因其股利及董監事酬勞等無相對之費用及利
息支出，而全部否准認列本期應稅部分之費用及利息，已屬從寬，原告本期申報之營
業費用及利息支出，無法證明可直接歸屬於何項收入，自屬財政部前開函釋所稱無法
明確歸屬費用之情形，惟原查核定分攤計算式未將租金收入二四、○○○元計入計算
式分母，經重行核算有價證券出售收入應分攤之營業費用及利息支出為一一、七○九
、四三八元，乃准予核減一、四三四元，變更核定證券交易損失為一六、四一九、五
一六元，課稅所得額為六、一○二、八四五元。原告除執前詞外，並以其因所經營本
業市場景氣不佳，乃決定以營業外之長期投資之股票股利、現金股利等維持營運，惟
其仍應屬非以有價證券買賣為專業之營利事業云云，訴經財政部訴願決定除持與本局
相同之論見外，並以租稅法所重視者，應為足以表徵納稅能力之實質的經濟事實，而
非其外觀之法律行為或形式上之登記事項，對實質上相同經濟活動所產生之相同經濟
利益，應課以相同之租稅，始符合租稅法律主義所要求之公平及實質課稅原則，職是
之故，有關課徵租稅構成要件事實之判斷及認定，自應以其實質上經濟事實關係及所
產生之實質經濟利益為準，而非以形式外觀為準，否則勢將造成鼓勵投機或規避稅法
之適用，無以實現租稅公平之基本理念及要求。原告登記之營業項目為大樓出租、汽
機車買賣等，雖未包括有價證券買賣，惟其本年度未申報營業收入，被告核定之營業
收入一○八、五六六、六六○元，均為有價證出售收入，故就實質而言，即難謂其非
以有價證券買賣為業，自有財政部台財稅字第八三一五八二四七二號函釋分攤營業費
用及利息支出規定之適用，遂駁回其訴願，經核並無不妥。又依所得稅法第二十四條
規定，營利事業所得之計算，以其本年度收入總額減除各項成本費用、損失及稅捐後
之純益額為所得額。上開費用及損失為免稅收入及應稅收入所共同發生，且因營利事
業出售證券之交易所得納入免稅範圍，如免稅項目之相關成本費用歸由應稅項目吸收
，營利事業將雙重獲益，不僅有失立法原意，並造成侵蝕稅源及課稅不合理現象，惟
免稅收入與應稅收入應如何正確分攤營業費用及非營業損失，俾符合收入與成本、費
用配合原則，法條無從針對稽徵技術作詳細規定，財政部八十三年二月八日台財稅第
八三一五八二四七二號函釋有關免稅所得分攤營業費用及利息支出之計算公式，係採
以收入比例作為分攤基準之計算方式，其分攤公式自屬公允合理，符合所得稅法第四
條之一證券交易所得免納所得稅、第四十二條投資收益免予計入所得稅及第二十四條
有關營利事業所得計算之規定之立法意旨，與憲法尚無牴觸，業據司法院釋字第四九
三號著有解釋（參考大院八十九年度判字第三一二號判決），所訴財政部台財稅第八
三一五八二四七二號函釋之分攤方式不合理一節，亦不足採。茲原告復執前詞爭議，
仍難認為有理由。綜上論述：原處分及所為復查、訴願、再訴願決定並無違誤，請求
判決駁回原告之訴等語。
　　理  由
按「營利事業所得之計算，以其本年度收入總額減除各項成本費用、損失或稅捐後之
純益額為所得額。」「自中華民國七十九年一月一日起，證券交易所得停止課徵所得
稅，證券交易損失亦不得自所得額中減除。」為行為時所得稅法第二十四條第一項及
第四條之一所明定。又以有價證券買賣為專業之營利事業，其營業費用及借款利息，
除可合理明確歸屬者得個別歸屬認列外，應按核定有價證券出售收入、投資收益、債
券利息收入及其他營業收入比例，計算有價證券出售部分應分攤之費用及利息，自有
價證券出售收入項下減除，復為財政部八十三年二月八日台財稅第八三一五八二四七
二號函釋有案。本件原告八十五年度營利事業所得稅結算申報，列報營業收入為零，
營業費用二、三一九、五五九元，利息支出一二、七三一、一三三元。被告初查，以
原告本年度出售有價證券收入為一○八、五六六、六六○元，核屬以買賣有價證券為
專業之營利事業，其未依財政部八十三年二月八日台財稅第八三一五八二四七二號函
釋計算出售有價證券應分攤之營業費用及利息支出，乃依前揭函釋計算其出售有價證
券應分攤之營業費用及利息支出共計一一、七一○、八七二元，自出售有價證券收入
項下減除，核定證券交易損失為一六、四二○、九五○元，課稅所得額為六、一○四
、二七九元。原告不服，以其本年度營業費用並非完全不可合理明確歸屬。且原查依
財政部台財稅第八三一五八二四七二號函釋計算出售有價證券應分攤之營業費用及利
息支出，與本院八十五年度判字第二七九一號判決意旨不符云云，申經復查決定，以
證券交易所得停止課徵所得稅期間，買賣證券而有所得者，因停徵所得稅獲享租稅免
稅之利益，惟買賣證券發生虧損者，則因其交易損失不得自所得額中減除，反較停徵
所得稅前更不利，此乃所得稅法第四條之一明定證券交易所得停徵期間，證券交易損
失不得依同法第二十四條第一項計算所得額時列為減項扣除，從而不生先將證券交易
損失列入當年度收入總額之減項所計算之所得額，再與其他計算方式比較稅負孰輕孰
重問題。又因行為時所得稅法第四條之一規定證券交易所得免稅，證券交易損失亦不
自所得額中減除，從而證券交易損失所支付之營業費用及利息支出不得減除，係行為
時所得稅法規定之結果，而非財政部函釋結果，財政部為中央財稅主管機關，其基於
職權，依據各有關法令規定及經驗法則，對專營有價證券買賣營利事業，於證券交易
所得停徵所得稅期間，就其營業費用及借款利息等之分攤原則為函釋，與母法規定並
無牴觸，亦未違反收入與費用配合及租稅公平原則，原告所舉本院八十五年度判字第
二七九一號判決所持見解，業為其後八十六年度判字第三二六八號、八十七年判字第
六六六號及第一五二一號判決所不採。原告本年度之收入包括出售有價證券收入一○
八、五六六、六六○元、投資收益二六、九五八、六三八元及其他收入（董監事酬勞
等）四、○○三、四五○元，除出售有價證券收入外，其餘之投資收益實質上均無直
接相關之費用或須借款支應而負擔利息，亦即原告本期之營業費用及利息支出均係因
買賣有價證券而發生，原查依財政部台財稅第八三一五八二四七二號函釋，就原告證
券交易收入占全部收入之比例調整分攤出售有價證券部分之費用及利息，並未因其股
利及董監事酬勞等無相對之費用及利息支出，而全部否准認列本期應稅部分之費用及
利息，已屬從寬，原告本期申報之營業費用及利息支出，無法證明可直接歸屬於何項
收入，自屬財政部前開函釋所稱無法明確歸屬費用之情形，惟原查核定分攤計算式未
將租金收入二四、○○○元計入計算式分母，經重行核算有價證券出售收入應分攤之
營業費用及利息支出為一一、七○九、四三八元，乃准予核減一、四三四元，變更核
定證券交易損失為一六、四一九、五一六元，課稅所得額為六、一○二、八四五元。
原告仍不服，循序提起行政訴訟，除仍執前詞外，並主張：其因所經營本業市場景氣
不佳，乃決定以營業外之長期投資之股票股利、現金股利等維持營運，惟其仍應屬非
以有價證券買賣為專業之營利事業云云。查租稅法所重視者，應為足以表徵納稅能力
之實質的經濟事實，而非其外觀之法律行為或形式上之登記事項，對實質相同經濟活
動所產生之相同經濟利益，應課以相同之租稅，始符合租稅法律主義所要求之公平及
實質課稅原則，職是之故，有關課徵租稅構成要件事實之判斷及認定，自應以其實質
上經濟事實關係及所產生之實質經濟利益為準，而非以形式外觀為準，否則勢將造成
鼓勵投機或規避稅法之適用，無以實現租稅公平之基本理念及要求。原告登記之營業
項目為大樓出租、汽機車買賣等，雖未包括有價證券買賣，惟其本年度未申報營業收
入，被告核定之營業收入一○八、五六六、六六○元，均為有價證出售收入，故就實
質而言，即難謂其非以有價證券買賣為業，自有財政部台財稅第八三一五八二四七二
號函釋分攤營業費用及利息支出規定之適用。又依所得稅法第二十四條規定，營利事
業所得之計算，以其本年度收入總額減除各項成本費用、損失及稅捐後之純益額為所
得額。上開費用及損失為免稅收入及應稅收入所共同發生，且因營利事業出售證券之
交易所得納入免稅範圍，如免稅項目之相關成本費用歸由應稅項目吸收，營利事業將
雙重獲益，不僅有失立法原意，並造成侵蝕稅源及課稅不合理現象，惟免稅收入與應
稅收入應如何正確分攤營業費用及非營業損失，俾符合收入與成本、費用配合原則，
法條無從針對稽徵技術作詳細規定，財政部八十三年二月八日台財稅第八三一五八二
四七二號函釋有關免稅所得分攤營業費用及利息支出之計算公式，係採以收入比例作
為分攤基準之計算方式，其分攤公式自屬公允合理，符合所得稅法第四條之一證券交
易所得免納所得稅、第四十二條投資收益免予計入所得稅及第二十四條有關營利事業
所得計算之規定之立法意旨，與憲法尚無牴觸，業據司法院釋字第四九三號著有解釋
（參考本院八十九年度判字第三一二號判決），所訴財政部台財稅第八三一五八二四
七二號函釋之分攤方式不合理一節，亦不足採。綜上所述，本件被告所為原處分（復
查決定）並無違誤，一再訴願決定遞予維持，亦無不合。原告起訴意旨，為無理由，
應予駁回。
據上論結，本件原告之訴為無理由，爰依行政訴訟法施行法第二條、行政訴訟法第九
十八條第三項前段，判決如主文。
中　　華　　民　　國　　九十一　　　年　　　一　　　　月　　　十八　　　日
                    最 高 行 政 法 院  第 三 庭
                                審 判 長 法  官　　　曾　隆　興
                                         法  官      吳  錦  龍
                                         法  官　　　徐　樹　海
                                         法  官　　　鄭　淑　貞
                                         法  官　　　林　家　惠
右  正  本  證  明  與  原  本  無  異
　　　　　　　　　　　　　　　　　　　　 法院書記官　王　福　瀛
中　　華　　民　　國　　九十一　　　年　　　一　　　　月　　二十一　　　日
